臺灣基隆地方法院民事判決　九十三年度簡上字第六號
　　上　訴　人　甲○○
　　訴訟代理人　丁○○
　　被上訴人　　辛○○
　　　　　　　　壬○○
　　　　　　　　乙○○
　　　　　　　　丑○○
　　　　　　　　子○○
　　　　　　　　癸○○
　　兼右五人之
　　訴訟代理人　丙○○
　　被上訴人　　卯○○
　　　　　　　　己○○
　　　　　　　　戊○○
　　　　　　　　庚○○
　　　　　　　　寅○○
右當事人間請求給付會款事件，上訴人對於中華民國九十二年十月二十九日本院基隆
簡易庭九十二年度基簡字第一二二號第一審判決提起上訴，本院第二審合議庭於中華
民國九十三年十一月二十九日辯論終結，茲判決如左：
    主      文
上訴駁回。
第二審訴訟費用由上訴人負擔。
    事      實
甲、上訴人方面：
壹、聲明：
一、原判決不利於上訴人部分廢棄。
二、右開廢棄部分，被上訴人在第一審之訴及假執行之聲請均駁回。
三、第一、二審訴訟費用均由被上訴人負擔。
貳、陳述：除與原判決記載相同者，予以引用外，補稱：
一、依原判決認定之事實：會首蕭麗卿於民國（下同）八十六年一月十五日自任會首
    ，召集每人每會新臺幣（下同）二萬元，連會首共五十四會，會期自八十六年一
    月十五日起至八十九年一月十五日止，會首蕭麗卿於八十八年二月二十日倒會逃
    匿，計尚有活會二十一會，上訴人（死會會員）應再繳二十一次死會會款（每期
    二萬元），依之計算，上訴人只須再繳死會會款四十二萬元。
二、又依原判決之認定：上訴人（原審被告）自己部分有二會，其中一會於八十七年
    八月十五日以四千六百元得標，標得會款九十萬二千元，另一會係以嫂嫂「詹玲
    珠」（按正確應為「詹鈴珠」）之名義跟會，倒會前業已給付三十一次會款計四
    十九萬五千四百元，但該會遭會首蕭麗卿冒標，上訴人主張死會活會相互抵銷。
三、伊既只須再繳死會會款四十二萬元，而伊已給付四十九萬五千四百元，相互抵銷
    後，會首蕭麗卿尚應給付伊七萬五千四百元。原判決命伊給付會首蕭麗卿十四萬
    四千六百元及自起訴狀繕本送達翌日即九十二年三月十九日起至清償日止按年息
    百分之五計算之利息，應屬錯誤。為此提起上訴，請求廢棄原判決不利於上訴人
    部分，並駁回被上訴人在第一審之訴及假執行之聲請，以保權益。
參、證據：援用第一審所提之證據。
乙、被上訴人方面：
壹、辛○○部分：
一、聲明：
    (一)駁回上訴。
    (二)第二審訴訟費用由上訴人負擔。
二、陳述：除與原判決記載相同者，予以引用外，補稱：
    (一)蕭麗卿係會首，伊係活會，蕭麗卿倒會時，尚餘二十一會無訛。
    (二)上訴人認死會與活會可以相抵，惟伊認為死會與活會不可以相抵；縱可以相
        抵，亦只能抵二萬元。
    (三)伊不知「詹玲珠」是何人。會首蕭麗卿也找不到了。
    (四)被上訴人己○○、戊○○、庚○○係伊子；寅○○係伊弟。
三、證據：援用第一審所提之證據。
貳、卯○○部分：
一、聲明：
    (一)駁回上訴。
    (二)第二審訴訟費用由上訴人負擔。
二、陳述：除與原判決記載相同者，予以引用外，補稱：
    (一)蕭麗卿係會首，伊係活會，蕭麗卿倒會時，尚餘二十一會無訛。
    (二)第一審判決並無錯誤，請維持第一審判決。
    (三)伊不知「詹玲珠」是何人。會首蕭麗卿也找不到了。
三、證據：援用第一審所提之證據。
參、壬○○、丙○○、乙○○、丑○○、子○○、癸○○部分：
一、聲明（六人均同）：
    (一)駁回上訴。
    (二)第二審訴訟費用由上訴人負擔。
二、陳述（六人均同）：除與原判決記載相同者，予以引用外，補稱：
    (一)蕭麗卿係會首，伊係活會，蕭麗卿倒會時，尚餘二十一會無訛。
    (二)第一審判決並無錯誤，請維持第一審判決。
    (三)「詹玲珠」是何人，伊等均不知悉。會首蕭麗卿也找不到了。
三、證據：援用第一審所提之證據。
肆、己○○、戊○○、庚○○部分：
    被上訴人三人均未於言詞辯論期日到場，亦未提出書狀為任何聲明及陳述。
伍、寅○○部分：
    被上訴人未於言詞辯論期日到場，惟曾於準備程序期日到場為聲明及陳述如後：
一、聲明：
    (一)駁回上訴。
    (二)第二審訴訟費用由上訴人負擔。
二、陳述：除與原判決記載相同者，予以引用外，補稱：
    (一)第一審判決並無錯誤，請維持第一審判決。
    (二)渠不知「詹玲珠」是何人。會首蕭麗卿也找不到了。
    理      由
一、本件被上訴人己○○、戊○○、庚○○、寅○○四人均未於言詞辯論期日到場，
    惟均無民事訴訟法第三百八十六條所列之各種情形，爰准上訴人聲請，此部分由
    其一造辯論而為判決，先予敘明。
二、又本件於原審對上訴人起訴請求給付會款者，僅被上訴人辛○○、壬○○、丙○○、乙○○、丑○○、子○○、癸○○、卯○○八人，並不包括被上訴人己○○
    、戊○○、庚○○、寅○○四人，惟上訴人仍將己○○、戊○○、庚○○、寅○○四人列為被上訴人而對之提起上訴，經本院受命法官於準備程序期日一再向之
    闡明，上訴人仍不願更正或撤回對該四人之上訴，上訴人此部分之上訴顯無理由
    ，應予駁回。以下僅就有關之當事人予以審究，亦先予敘明。
三、被上訴人辛○○、壬○○、丙○○、乙○○、丑○○、子○○、癸○○、卯○○
    八人起訴主張：蕭麗卿於八十六年一月十五日自任會首，召集每會份二萬元之互
    助會，會員連會首共五十四會份，會期自八十六年一月十五日起至八十九年一月
    十五日止，約定自八十六年一月十五日起至八十七年七月十五日止，於每月之十
    五日各開標一次，自八十七年八月十五日起至八十九年一月十五日止，於每月之
    一日及十五日各開標一次，採內標制（即原審所稱之甲會），上訴人（另有未上
    訴之莊漢朝、潘成輝、謝陳春梅及已於原審和解之黃月琴）及被上訴人辛○○、
    壬○○、丙○○、乙○○、丑○○、子○○、癸○○、卯○○均為會員，除被上
    訴人辛○○、壬○○各參加二會份外，其餘均各參加一會份。詎蕭麗卿於八十八
    年二月二十日（第三十二會後）倒會逃匿，嗣並因涉偽造文書、詐欺，經法院判
    處徒刑確定而發監執行，致合會不能繼續進行，經核算，自蕭麗卿於八十八年二
    月二十日倒會至八十九年一月十五日完會止，計尚有活會二十一會份（按正確應
    為二十二會份），上訴人（含未上訴之莊朝漢、潘成輝、謝陳春梅及已於原審和
    解之黃月琴）為已得標之會員（即死會），應再繳二十一次死會會款（每期二萬
    元，共計四十二萬元），然上訴人自蕭麗卿逃匿後，即未繳交會款予會首蕭麗卿
    ，會首蕭麗卿亦未對伊等收取會款、交付被上訴人。茲本合會已屆清償期，蕭麗
    卿既為會首，即有給付會款予未得標會員（即活會）之義務，而上訴人（另有莊
    漢朝、潘成輝、謝陳春梅及已於原審和解之黃月琴）為已得標會員，自有繳交會
    款予會首蕭麗卿之義務；而活會中，被上訴人辛○○、壬○○因各參加二會份，
    自得代位會首向上訴人請求四萬元，總共各得請求二十萬元，被上訴人卯○○、
    丙○○、乙○○、丑○○、子○○、癸○○各參加一會份，故均得各別代位會首
    向上訴人請求二萬元，共各得請求十萬元等情，因而依代位及合會契約之之法律
    關係，求為命上訴人（含未上訴之莊朝漢、潘成輝、謝陳春梅及已於原審和解之
    黃月琴）應各給付蕭麗卿二十萬元及自起訴狀繕本送達翌日即九十二年三月十九
    日起至清償日止按年息百分之五計算之利息，並由被上訴人辛○○、壬○○各代
    位受領二十萬元；由被上訴人辛○○、壬○○、丙○○、乙○○、丑○○、子○○、癸○○、卯○○各代位受領十萬元之判決。
四、上訴人則以：伊確有參加蕭麗卿於八十六年一月十五日所召每會份二萬元之互助
    會；伊與被上訴人等亦確均為會員。惟伊共參加二會份，其中一會份於八十七年
    八月十五日以標息四千六百元得標，得款九十萬二千元（按正確應為九十萬三千
    六百元），另一會份係以伊兄嫂「詹玲珠」（按正確應為「詹鈴珠」）之名義跟
    會，倒會前伊已給付三十一次會款，計四十九萬五千四百元，因該會份遭會首蕭
    麗卿冒標，伊主張兩會份相互抵銷；經相互抵銷後，會首蕭麗卿尚應給付伊七萬
    五千四百元。原判決命伊給付會首蕭麗卿十四萬四千六百元及自起訴狀繕本送達
    翌日即九十二年三月十九日起至清償日止按年息百分之五計算之利息，應屬錯誤
    等語，資為抗辯。
五、查本件兩造對於：蕭麗卿於八十六年一月十五日自任會首，召集每會份二萬元之
    互助會，會員連會首共五十四會份，會期自八十六年一月十五日起至八十九年一
    月十五日止，約定自八十六年一月十五日起至八十七年七月十五日止，於每月之
    十五日各開標一次，自八十七年八月十五日起至八十九年一月十五日止，於每月
    之一日及十五日各開標一次，採內標制，上訴人（另有未上訴之莊漢朝、潘成輝
    、謝陳春梅及已於原審和解之黃月琴）及被上訴人辛○○、壬○○、丙○○、乙○○、丑○○、子○○、癸○○、卯○○均為會員，除被上訴人辛○○、壬○○
    各參加二會份外，其餘均各參加一會份。蕭麗卿於八十八年二月二十日倒會逃匿
    ，致合會不能繼續進行，經核算，自蕭麗卿於八十八年二月二十日倒會至八十九
    年一月十五日完會止，計尚有活會二十一會份（按正確應為二十二會份），上訴
    人（含未上訴之莊朝漢、潘成輝、謝陳春梅及已於原審和解之黃月琴）為已得標
    之會員，應再繳二十一次死會會款（每期二萬元，共計四十二萬元），然上訴人
    自蕭麗卿逃匿後，即未再繳交會款予會首蕭麗卿，會首蕭麗卿亦未對伊等收取會
    款、交付被上訴人等事實均無爭執，並有「互助會單」附卷（原審卷第八頁）可
    稽，此部分之事實自堪信為真實而得為本件之判斷基礎。本件尚應審究者乃：上
    訴人是否確有以伊兄嫂「詹玲珠」之名義參加一會份（或受讓詹玲珠之一會份）
    ，於會首蕭麗卿倒會前曾給付三十一次會款，計四十九萬五千四百元，以及上訴
    人得否以該會份遭會首蕭麗卿冒標為由，而主張抵銷。以下分項詳述之。
六、經查：兩造均認為真正之「互助會單」上編號三一確有「詹玲珠」之姓名，足見
    「詹玲珠」確有參加一會份，不論其為「詹玲珠」自己參加，或上訴人以伊兄嫂
    「詹玲珠」之名義參加，否則全部之會份即不相符（無法達五十四會份）。次查
    上訴人始終陳稱伊參加二會份，先於九十二年四月十六日言詞辯論時陳稱：「我
    有二會，編號三十號甲○○是我自己標的，編號三十一號是會首冒標的。我主張
    死會活會互相抵銷，：：：」，嗣並以書狀陳稱：「另一會活會是以詹玲珠名字
    跟會，：：：」（九十二年四月二十二日及九十二年五月十五日民事陳報狀），
    並提出「詹鈴珠」於八十六年十月十五日出具之「互助會讓渡書」一件為證（影
    本附原審卷第六二頁，原本附原審卷第一三二頁）；此雖與會首蕭麗卿於原審到
    場所陳：「編號三十一號詹玲珠，是被告甲○○的嫂嫂，她很早就退出，甲○○
    標到時，我就預扣他應繳的死會錢，剩下的才交給他。她也沒有欠我錢。」（參
    見九十二年八月十五日言詞辯論筆錄）等語不符，且出具「互助會讓渡書」者乃
    「詹鈴珠」，並非「詹玲珠」；惟查本件互助會確有「詹玲珠」者參加一會份，
    已如前述，而迄今並無「詹玲珠」者出面主張權利（詹鈴珠亦未出面主張權利）
    ，參以我國一般人大多不諳法律，於發生法律問題時，大多認為應以「書面」記
    載者為準，應係因「互助會單」上編號三一之姓名為「詹玲珠」，故上訴人始會
    請其兄嫂「詹鈴珠」出具「互助會讓渡書」為證（互助會單上之「詹玲珠」恐亦
    係「詹鈴珠」之誤），足見上訴人應有以伊兄嫂「詹鈴珠」（會單上誤寫為「詹
    玲珠」）之名義參加一會份，應堪認定。
七、上訴人確有參加二會份，已如前述；其中一會份，上訴人已於八十七年八月十五
    日以標息四千六百元得標，得款九十萬二千元（按正確應為九十萬三千六百元）
    ，另一會份則遭會首蕭麗卿冒標，為上訴人所自陳，並有本院八十九年度自緝字
    第二號刑事判決影本附卷（原審卷第一○頁至第一六頁）可稽，且為被上訴人所
    不爭，此部分之事實亦堪認為真實。而會首蕭麗卿係於八十八年二月二十日倒會
    ，經核算，即於開標三十二次（含首次收會頭錢）後倒會，不能繼續進行，扣除
    自己一會份，故上訴人確已繳交三十一次活會會款。至其金額，上訴人陳稱共繳
    交四十九萬五千四百元，以三十一次計算，平均每次約一萬五千餘元，亦即得標
    者所出標息約四千餘元，金額核屬相當。又因該會份係遭會首蕭麗卿冒標，故會
    首蕭麗卿於原審到場始會陳稱：「：：：：甲○○標到時，我就預扣他應繳的死
    會錢，剩下的才交給他。她也沒有欠我錢。」等語（見九十二年八月十五日言詞
    辯論筆錄），兩者相互對照，亦可推知。至上訴人自八十七年八月十五日標取會
    款後，至會首蕭麗卿於八十八年二月二十日倒會時，共十二次之死會會款計二十
    四萬元，上訴人究竟有無給付？此部分始終未據上訴人陳明，參照會首蕭麗卿於
    原審到場所陳：「：：：：甲○○標到時，我就預扣他應繳的死會錢，剩下的才
    交給他。她也沒有欠我錢。」等語（見九十二年八月十五日言詞辯論筆錄），上
    訴人應無給付為是。總之，至會首蕭麗卿於八十八年二月二十日倒會時，上訴人
    已標取一會份（於第二十次開標時得標，尚應付死會會款三十四次，共六十八萬
    元），惟亦尚有一未得標之會份（即活會），已付三十一次會款，共計四十九萬
    五千四百元（至八十九年一月十五日完會為止，尚有二十二會份，兩造及原判決
    均誤為二十一會份）；另上訴人自八十七年八月十五日標取會款後，至會首蕭麗
    卿於八十八年二月二十日倒會時，共十二次之死會會款計二十四萬元，上訴人亦
    無給付（算至八十九年一月十五日完會為止，尚有三十四會份，共六十八萬元，
    被上訴人及原判決均誤為三十二會份，共六十四萬元）。茲尚應審究者乃：上訴
    人得否主張以死會債務與活會債權互相抵銷？以下再述之。
八、查本件合會乃成立於民法債編增訂「合會」規定前之八十六年間，當時尚無法律
    明文規定「合會」之法律關係，而應適用當時之臺灣民間習慣。依臺灣民間習慣
    ，於民法債編增訂「合會」規定前之合會，性質為會首與會員間締結之契約，會
    員與會員間除有特約外，並無任何關係（即所謂「單線性合會」，而非具有團體
    性、類似合夥之合會），最高法院向來亦持此見解（參見民法債編修正施行前之
    最高法院四十九年度臺上字第一六三五號、六十三年度臺上第一一五九號、六十
    七年度臺上第三○○八號及七十一年度臺上第一八九○號判例）。而單線性關係
    之合會，僅於會首與會員間發生債權債務關係，會首個人享有債權，並負有債務
    ，會首與會員間之債權債務得以互為抵銷（參見法務部編印「臺灣民事習慣調查
    報告」六二七頁）。本件上訴人對於會首蕭麗卿負有六十八萬元（被上訴人及原
    判決均誤為六十四萬元）死會債務，而會首蕭麗卿因冒標上訴人之會份，對上訴
    人負有六十二萬元債務（含三十一次會款及標息），上訴人主張以伊實際給付之
    四十九萬五千四百元為限互相抵銷，自屬合法而有效。經相抵銷後，上訴人尚應
    給付會首蕭麗卿十八萬四千六百元。被上訴人於原審認上訴人應再給付會首蕭麗
    卿十四萬四千六百元，亦不上訴，表示不服，自無不可。從而原判決判命上訴人
    應給付會首蕭麗卿十四萬四千六百元及加給自起訴狀繕本送達翌日即九十二年三
    月十九日起至清償日止按年息百分之五計算之利息，未逾上開金額（即十八萬四
    千六百元），自無不可。又上訴人不主張以三十一次會款及標息共可請求之六十
    二萬元互相抵銷，亦無不可。
九、綜上所述，被上訴人之主張均為可採，上訴人所辯均無可取，依互助會契約之約
    定及代位之規定，被上訴人自得請求上訴人給付蕭麗卿十四萬四千六百元及加給
    自起訴狀繕本送達翌日即九十二年三月十九日起至清償日止按年息百分之五計算
    之利息，並依比例由被上訴人辛○○、壬○○各代位受領二萬八千九百二十元；
    由被上訴人辛○○、壬○○、丙○○、乙○○、丑○○、子○○、癸○○、卯○○各代位受領一萬四千四百六十元，及均自九十二年三月十九日起至清償日止按
    年息百分之五計算之利息。從而，被上訴人本於互助會契約之約定及代位之規定
    ，請求上訴人給付蕭麗卿十四萬四千六百元及加給自起訴狀繕本送達翌日即九十
    二年三月十九日起至清償日止按年息百分之五計算之利息，並依比例由被上訴人
    辛○○、壬○○各代位受領二萬八千九百二十元；由被上訴人辛○○、壬○○、
    丙○○、乙○○、丑○○、子○○、癸○○、卯○○各代位受領一萬四千四百六
    十元，及均自九十二年三月十九日起至清償日止按年息百分之五計算之利息，為
    有理由，應予准許。又本件係「就民事訴訟法第四百二十七條第一項至第四項訴
    訟適用簡易程序所為被告敗訴之判決」，應依職權宣告假執行，民事訴訟法第三
    百八十九條第一項第三款定有明文。是則原審判命上訴人如數給付，並依職權宣
    告假執行，於法並無違誤。上訴意旨仍執陳詞，指摘原判決不當，求予廢棄改判
    ，為無理由，應予駁回其上訴。
十、據上論結，本件上訴為無理由，依民事訴訟法第四百三十六條之一第三項、第四
    百四十九條第一項、第四百六十三條、第三百八十六條、第七十八條，判決如主
    文。
中　　　華　　　民　　　國　　九十三　　年　　 十二 　　月　　 十三 　　日
                              民事庭審判長法    官  李  木  貴
                                          法    官  蔡  聰  明
                                          法    官  林  金  發
右為正本，係照原本作成。
對本判決不得上訴。
中　　　華　　　民　　　國　　九十三　　年　　 十二 　　月　　 十三 　　日
                                        法院書記官  溫  麗  燕
